【裁判字號】    89,台上,7918
【裁判日期】    891227
【裁判案由】    常業重利
【裁判全文】
最高法院刑事判決                              八十九年度台上字第七九一八號
    上  訴  人  甲○○
右上訴人因常業重利案件，不服台灣高等法院中華民國八十七年十月十三日第二審判
決（八十七年度上訴字第三五四○號，起訴案號：台灣新竹地方法院檢察署八十五年
度偵字第三九六五號、第四九六三號），提起上訴，本院判決如左：
    主  文
原判決撤銷，發回台灣高等法院。
    理  由
本件原判決認定以上訴人甲○○，基於以放高利貸為業之犯意，自民國八十四年四月
間起至同年十一月間止，在苗栗縣頭份鎮○○路八九八號「鴻承通訊有限公司」等地
，經營地下錢莊，以電話為聯絡工具，乘王道米、林永雄、邱彩雲、謝秀蘭等人急需
用錢之際，而前後多次貸與王道米金錢共約新台幣（下同）八十萬元，再以每十萬元
利息每十天為一期計算，利息為一萬元至二萬元不等（年息三十六萬元至七十二萬元
）；又多次貸與邱彩雲金錢先後共約一百零五萬元，利息亦以每十萬元十天為一期約
一萬元至二萬五千元計算（年息三十六萬元至九十萬元）；貸與謝秀蘭約十次左右之
金錢，金額十萬元至四十萬元不等，利息計算係以每十萬元十天利息由五千元至二萬
元不等（年息十八萬元至七十二萬元）；另陸續多次貸與林永雄約三十萬元，利息以
十天為一期，每借十萬元十天利息二萬元（年息七十二萬元）等，而取得與原本顯不
相當之重利，並恃此維生，以之為常業。嗣經法務部調查局苗栗縣調查站於八十五年
二月七日在上址查獲，並扣得甲○○所有供經營地下錢莊所用或因經營地下錢莊所得
之借款人質押支票十三張、支票簿存根聯十三本、支票帳冊一本、存摺及提款卡十份
、貸款存款資料九張、日記帳及通訊錄三本、及非甲○○所有之借款人質押權狀二張
等情，因而撤銷第一審關於甲○○重利部分之判決，改判論處上訴人以乘他人急迫貸
以金錢，而取得與原本顯不相當之重利為常業罪刑，固非無見。
惟按已受請求之事項未予判決，其判決當然違背法令，刑事訴訟法第三百七十九條第
十二款定有明文。卷查本件檢察官公訴意旨係以上訴人與林瑞鳳為兄弟，自八十四年
間起，在苗栗縣頭份地區，以流動方式經營地下錢莊業務，彼等意圖為自己不法之所
有，並基於共同概括犯意之聯絡，以電話為聯絡工具，向不特定民眾貸放金錢收取重
利，並以之為常業，且以暴力討債，取得與原本顯不相當之重利，有關被害人、借款
本金、利息、暴力討債方式、擬強索之金額及犯罪時間，均詳如原起訴書附表所示，
迄八十五年二月七日，為法務部調查局苗栗縣調查站搜索查獲，並扣得借款人質押支
票等十三張、支票簿存根聯十三本、支票帳冊一本、存摺及提款卡十份、貸款存證資
料九張、借款人質押權狀二張、日記帳及通訊錄三本、甲○○駕照基本資料四張、棒
球鋁、木棒各一支等情，認上訴人牽連涉犯刑法第二百七十七條第一項之傷害罪、第
三百零四條第一項之強制罪、第三百四十五條之常業重利罪、第三百四十六條第一項
之恐嚇取財罪、第三百五十四條之毀損罪嫌云云，有起訴書在卷可稽。第一審判決論
處上訴人重利罪刑，對於上訴人被訴毀損及傷害罪部分，則因告訴人於第一審辯論終
結前撤回告訴，而諭知不受理之判決，對於上訴人被訴恐嚇取財罪、強制罪部分，則
以該部分犯罪不能證明，因與論罪科刑之重利罪部分，公訴人認有方法或結果之關係
，為裁判上一罪，不另為無罪之諭知，亦有第一審判決書可查。本件上訴人不服第一
審判決向原審提起第二審上訴，雖僅就諭知有罪之部分提起上訴，然起訴事實中，關
於重利與恐嚇取財、強制罪部分，既有互為方法結果之關係，因審判不可分之關係，
依刑事訴訟法第三百四十八條第二項之規定，其關於上訴人被訴恐嚇取財、強制罪部
分，即為有關係之部分，應視為已上訴，原審自應就全部起訴事實為適當之判決（本
院二十九年上字第三三八二號判例意旨參照），乃原審對於上訴人被訴恐嚇取財及強
制罪部分未加審酌判決，自有已受請求之事項未予判決之違背法令。上訴意旨指摘原
判決不當，尚非全無理由，應認有撤銷發回更審之原因。
據上論結，應依刑事訴訟法第三百九十七條、第四百零一條，判決如主文。
中      華      民      國    八十九    年     十二     月    二十七    日
                              最高法院刑事第十庭
                                  審判長法官  莊  登  照
                                        法官  洪  明  輝
                                        法官  蔡  清  遊
                                        法官  黃  一  鑫
                                        法官  林  秀  夫
      右正本證明與原本無異
                                              書  記  官
中      華      民      國     九十     年      一      月      三      日


司法院資訊處製作；財團法人民間司法改革基金會備份。
